【裁判字號】    99,易緝,5
【裁判日期】    990818
【裁判案由】    妨害名譽
【裁判全文】
臺灣雲林地方法院刑事判決               99年度易緝字第5號
公  訴  人  臺灣雲林地方法院檢察署檢察官
被      告  丙○○
上列被告因妨害名譽案件，經檢察官提起公訴（94年度偵字第29
64號），本院判決如下：
    主      文
丙○○犯誹謗罪，處有期徒刑肆月，如易科罰金，以銀元佰元
即新臺幣玖佰元折算壹日。減為有期徒刑貳月，如易科罰金，以
銀元佰元即新臺幣玖佰元折算壹日。
    事實及理由
壹、犯罪事實：
    丙○○於民國87年間委任乙○○律師辦理取回擔保金及損害
    賠償強制執行事件，乙○○律師因而指示律師事務所法務助
    理丁○○辦理取回擔保金，丙○○因在大陸地區經商，常在
    臺灣、大陸地區兩地往返，遂委託前妻戊○○處理相關執行
    事項。嗣乙○○律師、丁○○完成強制執行及擔保金取回事
    件，取得擔保金新臺幣（下同）613,852 元及損害賠償款項
    925,066 元後，乙○○律師即於其律師事務所內將上開款項
    交與戊○○。詎丙○○竟基於意圖散布於眾，毀損丁○○名
    譽之犯意，由不知情之成年男子歐哲彥於94年7 月11日在3
    條白布條書寫「抗議」、「惡霸  林律失（應為「師」之誤
    載）」、「林律師是盜死人錢幫兇  疑點？重重！最高法院
    重審」等字樣（誹謗乙○○部分業據告訴人乙○○撤回告訴
    ），懸掛於車號C5-6117 號自小客車上，再由丙○○駕駛該
    車行駛於雲林縣斗六市區一帶，同時以擴音器沿途廣播「…
    …我在8 年前受到乙○○律師的陷害，乙○○律師為了利益
    ，幫助丁○○及戊○○及斗六戶政事務所承辦人員吳春賢（
    應為甲○○之誤繕）偽造假印鑑證明，到雲林地方法院盜領
    我兒子車禍死亡賠償金……」（誹謗甲○○、戊○○部分，
    未據告訴）等語，致丁○○名譽受損，具狀提出告訴，而偵
    悉上情。
貳、認定犯罪事實所憑證據及理由：
  一程序事項：
    (一)按除簡式審判程序、簡易程序及第376 條第1 款、第2 款
      所列之罪之案件外，第一審應行合議審判，刑事訴訟法第
      284 條之1 定有明文。本件被告丙○○所犯妨害名譽案件
      ，係屬刑事訴訟法第376 條第1 款所列最重本刑為3 年以
      下有期徒刑、拘役或專科罰金之罪之案件，依上開條文規
      定，第一審自毋庸行合議審判，先予敘明。
    (二)證據能力部分：
      1.按被告以外之人於審判外向法官所為之陳述，得為證據
        ，刑事訴訟法第159 條之1 亦有明文。丁○○、乙○○
        、戊○○、邱步顯、甲○○、謝明燈等人於本院88年度
        自字第94號、臺灣高等法院臺南分院（下稱臺南高分院
        ）89年度上易字第997 號詐欺案件審理時之供述筆錄（
        見本院卷第87至93頁、臺南高分院89年度上易字第997
        號卷(一)第32至33頁、第49至52頁、第183 至185 頁、第
        82至83頁、第160 至161 頁、第56至57頁、第136 至14
        1 頁、89年度上易字第997 號卷(二)第228 至234 頁、第
        361 至377 頁、第217 至220 頁、本院88年度自字第94
        號卷第76至78頁、第268 至271 頁），均係其等於審判
        外向法官所為之陳述，依前開規定，得作為本案證據使
        用。
      2.次按被告以外之人於檢察事務官、司法警察官或司法警
        察調查中所為之陳述，與審判中不符時，其先前之陳述
        具有較可信之特別情況，且為證明犯罪事實存否所必要
        者，得為證據，刑事訴訟法第159 條之2 定有明文。被
        告不同意使用丁○○於98年7 月13日警詢筆錄及乙○○
        於98年7 月11日之警詢筆錄〔見雲林縣警察局斗六分局
        斗六警刑字第0940008327號卷（下稱警卷）第2 至3 頁
        、第5 至7 頁〕作為證據。丁○○、乙○○於本院審理
        時業已到庭具結作證（見本院卷第132 至144 頁），其
        等於警詢所為之陳述，與審判中之陳述大致相符。故丁○○、乙○○之警詢筆錄並無刑事訴訟法第159 條之2
        「與審判中不符」之情形，依同法第159 條第1 項、第
        159 條之2 規定，不得作為認定被告犯罪之證據。
      3.又被告以外之人於審判外之陳述，雖不符刑事訴訟法第
        159 條之1 至之4 等4 條規定，而經當事人於審判程序
        同意作為證據，法院審酌該陳述作成時之情況，認為適
        當者，亦得作為證據，同法第159 條之5 第1 項定有明
        文。經查，除上開證人在檢察官面前之證述筆錄外，本
        判決後開引用各該被告以外之人於審判外之陳述，原則
        上均不得作為證據使用，惟被告在本院審理中均明示同
        意上開證據有證據能力（見本院卷第55至61頁、第103
        至104 頁），本院審酌上開證據製作時之情況，並無違
        法不當之情事，認為以之作為證據應屬適當，揆諸前開
        規定，應認該等供述證據例外具有證據能力。
  二實體事項（即證明力部分，兼論被告之辯解不可採之理由）
    ：
    被告固坦承懸掛白布條於自小客車上，並沿街廣播告訴人丁○○與戊○○偽造印鑑證明之事實，然矢口否認有何誹謗之
    犯行，辯稱：丁○○確實勾結我前妻戊○○，於印鑑證明申
    請書及委託書上偽造我的印鑑，向雲林縣斗六市戶政事務所
    （下稱斗六戶政事務所）申請印鑑證明，斗六戶政事務所承
    辦人員甲○○因而出具不實印鑑證明書與戊○○，戊○○與
    丁○○即持偽造之印鑑證明書向本院盜領假扣押擔保提存款
    。然查：
    (一)按刑法第310 條誹謗罪之成立，必須意圖散佈於眾，而指
      摘或傳述足以毀損他人名譽之具體事實（最高法院86年度
      臺上字第6920號判決意旨參照）。次按刑法誹謗罪所定妨
      害名譽，謂名譽指吾人在社會上一般評價，一為生而俱有
      人格名譽，一為憑依人之資力、才智、地位、名望等社會
      評價所建立之聲譽。任何保有名譽之主體，因具有與生俱
      來之人格，任何有關人格之社會評價，往往即涉人格者之
      名譽或個人之感情價值，不法之評價均可能侵害他人之名
      譽，將使被侵害者成為妨害名譽罪之被害人。然而，言論
      自由亦為憲法所保障之基本權利，任何人或國家亦不應任
      意加以侵害，為維護其間價值平衡，刑法第310 條第1 項
      、第2 項乃定有誹謗罪之處罰，目的在維護個人人格之必
      要，使個人名譽不受不合理之侵害，避免妨害他人名譽，
      並賦予言論自由合理之約束及規範。倘行為人之行為已具
      備誹謗罪構成要件該當性，亦即具足散佈於眾之意圖，而
      以散佈語言、文字或圖畫之方式，指摘或傳述足以毀損他
      人名譽之事者，刑法第310 條第1 項、第2 項即定有處罰
      之明文。惟行為人對於所誹謗之事，能證明其為真實，且
      與公共利益有關，或雖與公共利益無關，但不涉於私德者
      ，因阻卻該等行為之違法性，同條第3 項特為不罰之規定
      。而所謂「能證明」，與「經證明」有別，僅以得證明其
      相信可以證明為真實為已足，而不以經裁判確認其為真實
      為必要。查本件爭執之點在於被告沿街廣播丁○○與戊○○偽造印鑑證明盜領損害賠償金，是否足以毀損他人名譽
      ，如足以毀損他人名譽，且非涉於私德，則須探討被告所
      述是否有所依據而能認屬真實，如該等事項並非事實，則
      被告所為即該當刑法第310 條之誹謗罪，合先敘明。
    (二)被告就歐哲彥於94年7 月11日在3 條白布條書寫「抗議」
      、「惡霸  林律失（應為師之誤載）」、「林律師是盜死
      人錢幫兇  疑點？重重！最高法院重審」等字樣，懸掛於
      車號C5-6117 號自小客車上，再由被告駕駛該車行駛於雲
      林縣斗六市區一帶，同時以擴音器沿途廣播「……我在8
      年前受到乙○○律師的陷害，乙○○律師為了利益，幫助
      丁○○及林玉莉及斗六戶政事務所承辦人員吳春賢（應為
      甲○○）偽造假印鑑證明，到雲林地方法院盜領我兒子車
      禍死亡賠償金……」等情坦承不諱，並有扣案之白布條3
      條、錄音帶譯文1 份、現場照片3 張及本院之勘驗筆錄在
      卷可稽，應堪認定為真實。
    (三)被告沿街廣播之內容「乙○○律師為了利益，幫助丁○○
      及林玉莉及斗六戶政事務所承辦人員吳春賢（應為甲○○
      ）偽造假印鑑證明，到雲林地方法院盜領我兒子車禍死亡
      賠償金」之具體事實，綜觀其前後文義，該等內容直指告
      訴人丁○○偽造文書，向本院詐領其子因車禍死亡之損害
      賠償金，客觀上足使聽聞該等內容之不特定人，就所指涉
      特定之具體事實有所認知，已非抽像的公然為謾罵或嘲弄
      堪以比擬，而上開文句，衡諸社會常情，亦係就個人之人
      格所為之負面評價，並伴隨有對工作、品行之貶抑，顯足
      以毀損他人名譽。
    (四)被告所廣播之事項並無佐證足認為真實：
      被告辯稱其將上開民事訴訟事件之假扣押、損害賠償及提
      存款之取回等相關事宜均委託邱步顯律師處理，並未與乙○○律師接觸，亦未授權或委任乙○○律師代為處理前揭
      返還提存物之事件，然乙○○律師法務助理丁○○偽造被
      告名義之民事委任狀，向法院提存所詐領被告所提存之款
      項，並偽造被告名義之同意書與朱博熙，及出具虛偽之印
      鑑證明，同意朱博熙領回提存款，幫助戊○○取得朱博熙
      應賠償給被告之損害賠償款項925,066 元及法定利息。然
      查：
      1.證人乙○○於88年12月14日、89年8 月17日、89年11月
        22日本院88年度自字第94號、臺南高分院89年度上易字
        第997 號詐欺案件審理時均具結證稱：被告與戊○○親
        自來我事務所委任我辦理本件強制執行事件，要我們辦
        理取回提存擔保金及損害賠償金，當初並未簽委任契約
        ，費用是40,000元，87年4 月22日付27,000元，20,000
        元是律師費用，另7,000 元是執行費用，另一筆20,000
        元是在87年6 月5 日付的，但不確定是何人交錢，也不
        確定來委任和交錢那天是否相同；取回擔保金我交代丁○○去做，我有交代他打電話問戊○○是否同意領回提
        存物，這件事丁○○沒有領到任何酬勞，只有領固定薪
        水等語（見本院卷第91至92頁、臺南高分院89年度上易
        字第997 號卷(一)第50至51頁、第82至83頁）。證人乙○○於本院審理時亦證稱：87年間被告與戊○○一起到事
        務所，委任我辦理被告兒子損害賠償案件強制執行及提
        存款取回事件，當時提出之文件並不齊全，到4 月份才
        把強制執行及取回擔保金之證件交給我，被告應該是2
        月份到事務所，當時因為損害賠償案件尚未確定，所以
        沒有請當事人當場書立委託書，當時被告有說他常常在
        大陸，有事情就跟戊○○接洽處理，所以我們缺證件就
        找戊○○處理，87年4 月22日這天應該是拿到所有文件
        的日期，也先拿到20,000元之律師費；領取執行款是由
        我處理，在87年4 月24日向法院聲請強制執行，取回擔
        保金部分則交給我的法務助理丁○○辦理，丁○○當時
        在事務所負責代為撰寫狀子及處理非訟事件；強制執行
        聲請狀、委任書、取回提存物請求書及存證信函上「丙○○」的印章是戊○○交給我們蓋印的，我們領到強制
        執行款是990,325 元，領款當天就通知戊○○來事務所
        領回，丁○○辦理提存物取回也是和戊○○聯絡，因為
        在我們的認知上，戊○○受被告委任處理強制執行事件
        ；被告桌曆上記載之「0000000 」是我們事務所的傳真
        號碼（見本院卷第132 至137 頁）。被告之前妻戊○○
        於本院88年度自字第94號、臺南高分院89年度上易字第
        997 號詐欺案件審理時供稱：被告委任我處理多起訴訟
        事件，當時他出國，家裡大小事都是我在處理，這件也
        是交給我處理，87年2 月間，被告收到與朱博熙之損害
        賠償事件民事判決後，我與被告一同至乙○○律師事務
        所，委託乙○○律師辦理強制執行朱博熙財產及取回該
        提存款，且同意朱博熙取回上開事件所擔保之提存物，
        為了領回提存擔保金，林律師說要印鑑證明，我打電話
        至大陸詢問被告印鑑章置放何處，被告告知置於房間抽
        屜，經他同意後，我才拿取印鑑章至戶政事務所請領印
        鑑證明，身分證也是被告交給我的；我一共領了2 筆錢
        ，一筆60萬元，一筆92萬元多，領出來的錢都還了房貸
        ，因為被告叫我拿去還貸款等語（見本院卷第87至93頁
        、第160 至161 頁、臺南高分院89年度上易字第997 號
        卷(一)第32至33頁、第49至52頁、第56至57頁、第136 至
        141 頁、卷(二)第228 至23 4頁）。證人丁○○於本院本
        院88年度自字第94號及臺南高分院89年度上易字第997
        號詐欺案件審理時亦供稱：被告之身分證影本是被告和
        戊○○拿到事務所來影印的，本件是委任林律師辦理，
        林律師再將取回提存款交給我處理，我領回提存款613,
        000 元後，由戊○○拿走這筆錢（見本院卷第87至90頁
        、臺南高分院89年度上易字第997 號卷(一)第33頁、第49
        至50頁、第183 至185 頁）。證人丁○○於本院審理時
        亦證稱：87年間我在乙○○律師事務所擔任法務助理，
        乙○○律師交代我辦理本件擔保金取回，取回擔保金一
        般程序要催告相對人行使權利，但如雙方同意，檢附被
        告印鑑證明後，即可直接取回，之前被告委任時有特別
        交代說他在大陸做生意，辦理過程中如有需要通知事情
        ，就通知戊○○，所以我們打電話請戊○○拿印鑑證明
        、印鑑章過來，我檢附了同意書、印鑑證明、提存書、
        國庫存款收款書、身分證影本、委任狀等文件後，向法
        院聲請取回擔保金，存證信函也是我書寫後寄出去的，
        上開文件上之「丙○○」印章，是戊○○拿給我蓋的，
        也是戊○○去請領印鑑證明，我有核對過，認為戊○○
        拿過來的印章和印鑑章相符；我確實有看到被告和戊○○一起到事務所來，因為夫妻年齡差距大，及被告長相
        特殊，所以印象深刻；領回擔保金含利息共613,852 元
        （見本院卷第138 至143 頁）。
      2.依上開乙○○、戊○○及丁○○之證陳內容，被告與戊○○於87年2 月間某日至乙○○律師事務所，委任乙○○律師辦理被告與朱博熙間損害賠償案件強制執行及提
        存款取回事宜，被告因常至大陸地區做生意，即令乙○○律師與前妻戊○○聯繫，辦理強制執行事件及提存款
        取回，戊○○電聯在大陸經商之被告後，將被告之印章
        蓋印於委託書上，向斗六戶政事務所申請印鑑證明後，
        連同被告之身分證影本交與丁○○，令丁○○得以提出
        被告同意書、印鑑證明、提存書、國庫存款收款書、身
        分證影本、委任狀等文件，取回擔保金含利息共613,85
        2 元後，交與戊○○領回等情，業據乙○○、戊○○及
        丁○○證陳明確，互核一致。又被告所有桌曆之87年2
        月21日欄內，書立「乙○○律師」及「0000000 」等文
        字，有桌曆影本1 份在卷（見本院88年度自字第94號卷
        第105 頁）可按，上開文字與被告於本院88年度自字第
        94號詐欺案件審理時當庭書寫「乙○○律師」及「0000
        000 」等文字（見本院88年度自字第94號卷第119 頁）
        ，經勘驗結果確屬相符，亦足徵被告於收受損害賠償案
        件民事判決後，確曾與乙○○律師聯繫。又丁○○提出
        送達代收人為乙○○律師「強制執行聲請狀」（見本院
        本院88年度自字第94號卷第45至46頁），與被告委託乙○○律師於87年2 月25日代被告撰寫本院87年度簡上字
        第18號給付票款事件上訴書狀（見本院卷第97至98頁）
        ，2 份書狀格式與字體均完全相同，證人乙○○於本院
        審理時亦證稱：這份上訴狀是被告委託我們幫他寫的（
        見本院卷第134 頁反面），則被告辯稱不認識乙○○律
        師云云，顯難採信。
      3.被告雖辯稱強制執行事件及取回提存款均係委任邱步顯
        律師辦理。然證人邱步顯於本院本院88年度自字第94號
        詐欺案件審理時結證稱：被告有委任我辦理被告與朱博
        熙損害賠償假扣押提存及訴訟事件，民事訴訟事件終結
        後，被告從未找過我，亦未委託我處理提存金取回事件
        等語（見本院本院88年度自字第94號卷第76至78頁），
        可見被告指稱其將領回提存物事件委託邱步顯律師辦理
        一節，與事實不符。
      4.另乙○○律師事務所法務助理丁○○雖於被告之前妻戊○○提供印鑑證明後，未再經被告當面之授權或委任，
        然被告已於87年2 月間，曾與其前妻戊○○同至乙○○
        律師事務所，委託乙○○律師辦理強制執行朱博熙財產
        及取回該提存款等事務，已如前述，足見被告業已委任
        丁○○所屬之律師事務所處理上開強制執行及提存款取
        回等事務。復參以被告本有委任前妻戊○○處理多起訴
        訟事件，業經戊○○於上開詐欺案件審理時陳明在卷，
        核與證人邱步顯律師於同一案件審理時證稱：在受任處
        理上開民事訴訟事件及其他訴訟案件時，因被告常在國
        外，均委託戊○○辦理有關訴訟的事，曾說有事與戊○○聯絡，我認為將上開提存書交給戊○○是沒有關係，
        所以將提存書等文件及被告印章等交給戊○○等語（見
        本院本院88年度自字第94號卷第76至78頁）一致，且被
        告確曾於本院87年度簡上字第18號給付票款事件，委任
        戊○○為訴訟代理人，有委任狀1 份在卷可按（見本院
        卷第96頁）。是戊○○、乙○○及丁○○前揭證陳被告
        於出國期間，委託戊○○處理強制執行及提存款取回等
        事務，應與常情無違，戊○○供述曾於電話中與被告聯
        絡，被告並曾同意朱博熙取回該提存款，尚堪採信。從
        而，乙○○律師事務所之助理丁○○於接受被告之授權
        委託處理上開強制執行及提存款取回等事務後，於辦理
        相關事務之際，再經被告授權之前妻戊○○授權委託及
        指示，製作被告名義之同意書給朱博熙，同意朱博熙取
        回提存款，並於取回提存款後交與戊○○，亦難謂有何
        悖於被告之授權委託之情。
      5.被告另辯稱並未書立委任狀授權乙○○律師，87年4 月
        22日我人在國外，不可能到律師事務所委任乙○○律師
        云云。然一般律師受任處理案件時，或因委任人不擅書
        寫，或未隨身攜帶印章，或隨案件之進行，不時仍有再
        行送交委任狀予法院之必要，故為便利委任人委任，於
        委任人於口頭委任後，再依委任人之授權或委任，另行
        代刻簡便之木頭或橡皮印章，於委任狀上蓋用，嗣於委
        任關係結束後，始將代刻之簡便木頭或橡皮印章，交還
        予委任人之情形，均屬常見。另乙○○雖於本院88年度
        自字第94號詐欺案件審理時初次作證時證稱：被告曾於
        87年4 月22日與戊○○至律師事務所委任其辦理強制執
        行其提存款取回之事等語（見本院本院88年度自字第94
        號卷第22頁），並提出事務所帳簿明細以證明該日確實
        有從被告處收款27,000元委任費用（見本院88年度自字
        第94號卷第31頁）。惟乙○○於該案審理時另供稱：「
        我記得87年4 月22日有收到被告委任報酬，但我不能確
        定來委任與付報酬是否為同日等語（見本院本院88年度
        自字第94號卷第116 頁）。證人乙○○於本院審理時亦
        證稱：據我事後回想，被告與戊○○是在87年2 月來委
        任我，帳冊記載87年4 月22日收到委任款，應是戊○○
        交給我的（見本院卷第133 頁反面）。從而，乙○○於
        本院本院88年度自字第94號案件審理時供稱被告於87年
        4 月22日至事務所委任伊辦理強制執行及提存款取回事
        件，係記憶錯誤所致。且律師收取當事人委任報酬，於
        委任日即行收取報酬，固屬有之，但按諸事理及經驗法
        則，則當事人先行委任，事後再納費或委由他人代繳者
        ，亦所常見，故收取律師報酬日不一定為委任之日，被
        告亦有可能在87年4 月22日前即已委任乙○○律師，是
        以慮及人之記憶有限，除就特殊事件，可能印象深刻而
        記憶清晰外，就其餘之事件，多僅能為大概之記憶，且
        隨著時間之經過，記憶亦逾為模糊，參以乙○○律師擔
        任律師職務，受理當事人委任之事件不在少數，因時間
        之經過，而對於被告至其事務所委任之確實時間等細節
        ，記憶模糊，致與事實有所出入，亦與常理無違，尚難
        僅以證人乙○○於上開詐欺案件審理時初次作證時所述
        被告委任之時間有誤，即認證人乙○○所言不實。
      6.綜上各節，堪認被告確與戊○○至乙○○律師事務所委
        任乙○○律師辦理損害賠償事件強制執行及提存款取回
        事宜，丁○○受乙○○律師指示辦理提存款取回，自屬
        被告授權委任範圍，被告明知上情，仍沿街廣播丁○○
        與戊○○偽造印鑑證明，顯係意圖散佈於眾，發表前述
        足以毀損告訴人丁○○名譽之不實事項，其誹謗告訴人
        之主觀犯意甚明。又被告傳述上開不實之事，非屬因自
        衛、自辯或保護合法之利益，或對於可受公評之事，而
        為適當之評論，亦無刑法第311 條不罰規定之適用。本
        件事證明確，被告之犯行洵堪認定。
、論罪科刑之理由：
  一被告行為後，刑法業於94年2 月2 日修正公佈，並於95年7
    月1 日施行。修正後刑法第2 條第1 項規定：「行為後法律
    有變更者，適用行為時之法律。但行為後之法律有利於行為
    人者，適用最有利於行為人之法律。」即由修正前之「從新
    從輕」原則，改採「從舊從輕」原則，以與刑法第1 條罪刑
    法定主義契合，並貫徹法律禁止溯及既往原則（參見刑法第
    2 條立法理由說明一），且係規範行為後法律變更所生新舊
    法律比較適用之準據法，於新法施行後，應適用新法第2 條
    第1 項之規定，為「從舊從輕」之比較（參照最高法院95年
    度第8 次刑事庭會議決議）。茲就本案有關新舊刑法比較分
    述如下：
    (一)【適用法條之罰金刑】：
      被告行為時之刑法第33條第5 款規定：「罰金：1 元以上
      」，修正後刑法該條規定為：「罰金：新臺幣1,000 元以
      上，以百元計算之」。又刑法施行法於95年6 月14日增訂
      公佈第1 條之1 規定：「中華民國94年1 月7 日刑法修正
      施行後，刑法分則編所定罰金之貨幣單位為新臺幣。94年
      1 月7 日刑法修正時，刑法分則編未修正之條文定有罰金
      者，自94年1 月7 日刑法修正施行後，就其所定數額提高
      為30倍。但72年6 月26日至94年1 月7 日新增或修正之條
      文，就其所定數額提高為3 倍。」刑法第310 條第1 項之
      誹謗罪，法定刑可處銀元500 元以下之罰金，且未於72年
      6 月26日至94年1 月7 日間修正，故應就其所定數額提高
      為30倍。是依修正後之規定與被告行為時之罰金罰鍰提高
      標準條例第1 條前段及行政院、司法院據以發佈提高刑法
      有關罰金條文之罰金倍數10倍，並自72年8 月1 日施行之
      規定相較，其罰金刑之最高度固未變更，但最低度已由銀
      元10元即新臺幣30元（依現行法規所定貨幣單位折算新臺
      幣條例第2 條之規定，銀元以新臺幣元之3 倍折算之），
      修正為新臺幣1,00 0元，並以百元計算之，有關科刑規範
      事項已有變更，經比較新舊法，修正後之刑法第33條第5
      款規定並非較有利於被告，本件應適用修正前刑法第33條
      第5 款之規定。
    (二)【關於罰金刑貨幣單位由銀元修正為新臺幣之法律適用】
      刑法施行法第1 條之1 的立法理由謂：因應刑法增修條文
      施行後，刑法第33條第5 款規定，罰金貨幣單位已改為新
      臺幣，是以同法各罪所定罰金貨幣單位，自應配合上開規
      定修正；且因不再適用現行法規所定貨幣單位折算新臺幣
      條例，為使罰金數額趨於一致，避免衍生新舊法比較適用
      問題，以緩和實務適用法律之衝擊，於不變動罰金數額之
      前提下，而為制定。可見刑法施行法第1 條之1 ，係為取
      代罰金罰鍰提高標準條例第1 條前段而制定，具有特別準
      據法之性質，應逕予適用（最高法院96年度臺上字第5331
      號、第4185號、第1464號判決意旨參照）。
   (三)【易科罰金】：
      被告行為時之易科罰金折算標準，修正前罰金罰鍰提高標
      準條例第2 條前段（現已刪除）規定，就其原定數額提高
      為100 倍折算1 日，則本件被告行為時之易科罰金折算標
      準，應以銀元300 元折算1 日，經依現行法規所定貨幣單
      位折算新臺幣條例第2 條折算為新臺幣後，應以新臺幣90
      0 元折算為1 日。惟修正公佈施行之刑法第41條第1 項前
      段則規定：「犯最重本刑為5 年以下有期徒刑以下之刑之
      罪，而受6 個月以下有期徒刑或拘役之宣告者，得以新臺
      幣1,000 元、2,000 元或3,000 元折算1 日，易科罰金。
      」比較修正前後之易科罰金折算標準，以修正前之規定，
      較有利於被告，則應依刑法第2 條第1 項前段，適用修正
      前刑法第41條第1 項前段規定，定其易科罰金折算標準。
    綜其全部罪刑之結果而為比較，以修正前之舊法較有利於被
    告，應一體適用修正前之刑法規定論處，先予敘明。
  二被告沿街廣播足以毀損告訴人丁○○名譽之不實事項，核其
    所為，係犯刑法第310 條第1 項之誹謗罪。檢察官雖認被告
    係犯同條第2 項之加重誹謗罪嫌，然被告懸掛白布條之內容
    僅記載關於乙○○律師為盜死人錢幫兇，並未敘及告訴人丁○○。再者，被告僅將白布條懸掛於其駕駛之車號C5-6117
    號自小客車上，並未散佈該等文字（例如製成傳單成登報）
    ，尚難論以同條第2 項之以散佈文字誹謗罪。是檢察官認被
    告涉犯刑法第310 條第2 項之加重誹謗罪，容有違誤，然起
    訴之犯罪事實同一，本院復於審判中告知罪名請被告答辯，
    自應併予審究，並逕予變更起訴法條。
  三被告雖於本院審理時供稱白布條上之字樣係歐哲彥所書寫，
    亦係歐哲彥要其以此方式抗議（見本院卷第187 頁），惟依
    被告之供述，被告係在住院時將盜領賠償金一事告知在醫院
    認識之歐哲彥，是依卷內之證據資料，尚無法認定歐哲彥就
    被告確有委任乙○○律師辦理損害賠償事件強制執行及提存
    款取回，自難認歐哲彥就本案與被告有犯意聯絡或行為分擔
    。又歐折彥書立之白布條所載內容，僅涉及誹謗乙○○部分
    ，未包含告訴人丁○○，而乙○○業已撤回告訴（詳如後述
    ），是被告此部分不構成犯罪，歐哲彥自亦非間接正犯，併
    予說明。
  四本院審酌被告前有妨害自由、誣告等前科，有臺灣高等法院
    被告前案紀錄表1 份在卷可按。被告因損害賠償執行案款及
    提存款遭前妻戊○○領走，竟沿街廣播告訴人丁○○偽造印
    鑑證明，盜領死亡賠償金等不實事項，嚴重毀損告訴人丁○○之名譽，被告於起訴後即逃亡至大陸，經通緝近3 年6 月
    後始緝獲到案，於本院審理時屢屢指摘告訴人，並無悔意，
    犯後態度惡劣等一切情狀，量處如主文所示之刑，並定易科
    罰金之折算標準
  五又被告前揭犯行之犯罪時間在96年4 月24日以前，核與中華
    民國96年罪犯減刑條例所定得減刑之要件相符，併予依同條
    例第2 條第1 項第3 款及第7 條之規定諭知其減得之刑，並
    依同條例第9 條諭知易科罰金之折算標準。
肆、不另為不受理諭知部分：
  一公訴意旨另以：被告前開犯行，亦致乙○○名譽受損，被告
    此部分犯行亦涉犯刑法第310 條第2 項之加重誹謗罪嫌。
  二按告訴乃論之罪，告訴人於第一審辯論終結前，得撤回其告
    訴；又告訴經撤回者，法院應諭知不受理之判決，刑事訴訟
    法第238 條第1 項、第303 條第3 款分別定有明文。
  三查本件被告對告訴人乙○○犯誹謗罪部分，經檢察官提起公
    訴，認被告係犯刑法第310 條第2 項之傷害罪，依同法第31
    4 條之規定，須告訴乃論。茲告訴人乙○○第一審言詞辯論
    終結前，已於94年11月10日具狀撤回告訴，有刑事撤回告訴
    狀1 紙在卷可憑（見本院94年度易字第486 號卷第28頁），
    依前開規定，就此部分原應諭知不受理之判決，然起訴書認
    此部分與前開有罪部分有實質上一罪之關係，爰不另為不受
    理之諭知，附此敘明。
伍、適用之法律：
  一刑事訴訟法第284 條之1 、第299 條第1 項前段。
  二刑法第2 條第1 項前段、第310 條第1 項、第41條第1 項前
    段（修正前），罰金罰鍰提高標準條例第2 條（修正前），
    現行法規所定貨幣單位折算新臺幣條例第2 條，中華民國96
    年罪犯減刑條例第2 條第1 項第3 款、第7 條、第9 條，刑
    法施行法第1 條之1 ，判決如主文。
本案經檢察官陳宏瑋到庭執行職務
中    華    民    國    99    年    8     月    18    日
                  刑事第七庭    法  官  楊欣怡
以上正本證明與原本無異。
如不服本判決，應於收受判決後10日內向本院提出上訴書狀，並
應敘述具體理由；其未敘述上訴理由者，應於上訴期間屆滿後20
日內向本院補提理由書（均須按他造當事人之人數附繕本）。「
切勿逕送上級法院」。
                                書記官  王雪招
中    華    民  國    99    年    8     月      18    日
附錄論罪科刑法條：
中華民國刑法第310條
意圖散布於眾，而指摘或傳述足以毀損他人名譽之事者，為誹謗
罪，處1 年以下有期徒刑、拘役或5 百元以下罰金。
散布文字、圖畫犯前項之罪者，處2 年以下有期徒刑、拘役或1
千元以下罰金。
對於所誹謗之事，能證明其為真實者，不罰。但涉於私德而與公
共利益無關者，不在此限。

司法院資訊處製作；財團法人民間司法改革基金會備份。
